ACORDAO-COMPLETO-2407057

ACÓRDÃO 6468/2020 ATA 18/2020 - PRIMEIRA CÂMARA

VISTOS, relatados e discutidos estes autos que tratam de recurso de reconsideração interposto pelo Sr. José Mário de Melo contra o Acórdão 3749/2019-TCU-Primeira Câmara,
ACORDAM os Ministros do Tribunal de Contas da União, reunidos em sessão da Primeira Câmara, diante das razões expostas pelo Relator, em:
9.1. com fulcro nos arts. 32, I, e 33, da Lei 8.443/1992, conhecer do recurso de reconsideração para, no mérito, dar-lhe provimento, com o fim de declarar a nulidade do Acórdão 3749/2019-TCU-Primeira Câmara;
9.2. restituir os autos ao relator a quo para as providências que entender necessárias ao saneamento e apreciação deste processo; e
9.3. dar ciência desta deliberação ao recorrente e à Procuradoria da República em Rondônia.

Recurso de reconsideração interposto pelo Sr. José Mário de Melo contra o Acórdão 3.749/2019-1ª Câmara.

Primeira Câmara

Município de Guajará -Mirim - RO e Ministério da Integração Nacional (extinto).

3. Responsáveis/Recorrentes:
3.1. Responsável: José Mário de Melo (XXX.284.577-XX).
3.3. Recorrente: José Mário de Melo (XXX.284.577-XX).

13.1. Ministros presentes: Walton Alencar Rodrigues (Presidente), Benjamin Zymler (Relator), Bruno Dantas e Vital do Rêgo.

ACORDAO-COMPLETO-2511504

Acórdão 1737/2022 - Primeira Câmara

BENJAMIN ZYMLER

Ministro-Substituto Weder de Oliveira.

Cuidam os autos de recurso de reconsideração interposto pelo Sr. José Mário de Melo contra o Acórdão 3749/2019-TCU-Primeira Câmara.
2.	O presente feito trata, originalmente, de tomada de contas especial instaurada pelo então denominado Ministério da Integração Nacional (MI) , em razão da impugnação parcial de despesas do Convênio 239/2005, celebrado com o município de Guajará-Mirim - RO, que teve por objeto "a realização de 29.070,00m² de pavimentação asfáltica das Avenidas Constituição, Princesa Izabel e Dário Gomes do Nascimento, no município de Guajará-Mirim/RO". 
3.	Para a consecução da avença, foi previsto o aporte de R$ 530.711,13, sendo R$ 500.000,00 à conta do concedente e o restante correspondente à contrapartida do município.
4.	Na fase preliminar do processo, foi promovida a citação dos seguintes responsáveis:
4.1.	Sr. José Mário de Melo, ex-prefeito do Municipal de Guajará-Mirim/RO na gestão 2005-2008, em virtude da "execução parcial (86,37%) do objeto Convênio 239/2005, Siafi 540765, celebrado entre o Ministério da Integração Nacional e a Prefeitura Municipal de Guajará-Mirim/RO, que teve por objeto "29.070,00m² de pavimentação asfáltica das Avenidas Constituição, Princesa Izabel e Dário Gomes do Nascimento, no município de Guajará-Mirim/RO", conforme Parecer de Engenharia 005-2013-WSCF (peça 14, p. 191-197) e o Parecer Financeiro 042/2016/DTCE/CGCONV/DGI/SECEX/MI (peça 14, p. 249-253) ";
4.2.	Prefeitura Municipal de Guajará-Mirim/RO, em decorrência da "aplicação de valor referente a rendimento financeiro em substituição à contrapartida estipulada no Convênio 239/2005, Siafi 540765, celebrado entre o Ministério da Integração Nacional e a Prefeitura Municipal de Guajará-Mirim/RO, que teve por objeto "29.070,00m² de pavimentação asfáltica das Avenidas Constituição, Princesa Izabel e Dário Gomes do Nascimento, no município de Guajará-Mirim/RO", conforme Parecer de Engenharia 005-2013-WSCF (peça 14, p. 191-197) e o Parecer Financeiro 042/2016/DTCE/CGCONV/DGI/SECEX/MI (peça 14, p. 249-253) ".
5.	Anteriormente ao julgamento do processo, o município de Guajará-Mirim/RO recolheu aos cofres do Tesouro Nacional a importância de sua responsabilidade. Por esse motivo, o TCU lavrou o Acórdão 1110/2019-TCU-Primeira Câmara, mediante o qual resolveu dar quitação ao município.
6.	No que se refere ao Sr. José Mário de Melo, o Tribunal, após verificar a revelia do responsável, decidiu julgar irregulares suas contas e condená-lo ao pagamento do débito pelo qual foi citado, nos termos do Acórdão 3749/2019-TCU-Primeira Câmara.
7.	Irresignado com esta deliberação, o ex-prefeito interpôs o presente recurso de reconsideração, o qual recebeu a seguinte análise no âmbito da Serur - transcrição parcial com os ajustes de forma que entendi pertinentes:
"4.	Reitera-se o exame de admissibilidade contido às peças 91-92, que propôs a suspensão dos efeitos dos itens 9.2 e 9.3 do Acórdão 3749/2019-TCU-Primeira Câmara, proposta essa ratificada pelo Ministro-Relator Benjamin Zymler (despacho de peça 94) .  
EXAME DE MÉRITO
5.	Delimitação
5.1.	Constitui objeto do presente recurso definir:
	a) preliminarmente, se a citação do responsável por edital deve ser reputada inválida, acarretando a nulidade do acórdão recorrido e a consequente repetição da comunicação processual;
	b) se houve violação aos princípios do contraditório e da ampla defesa em decorrência do tempo decorrido para a instauração da TCE, bem como em razão da utilização do Parecer de Engenharia 005-2013-WSCF (peça 14, p. 191-197) como único elemento de prova para a condenação do recorrente.
6.	Da preliminar de nulidade da citação
6.1.	O recorrente aduz em suas razões recursais que, in verbis: "esteve indefeso em toda a tramitação, posto que não foi localizado e tido como estando em lugar incerto e não sabido, daí a citação editalícia." (peça 90, p. 4) 
6.2.	Alega ainda que "sempre residiu no mesmo endereço, que é aquele constante de correspondências enviadas, qual seja Av. Costa Marques, 101." Mas que "no ano de 2015, o mesmo mudou seu domicílio para a cidade de Porto Velho, onde obteve um cargo comissionado na Assembleia Legislativa". (peça 90, p. 4-5, grifos no original) 
6.3.	Assim, postula pela nulidade do acórdão a quo em razão da alegada invalidade da citação por edital, a qual teria limitado seu direito à ampla defesa. 
Análise:
6.4.	A comunicação da citação do recorrente foi enviada, por mais de uma vez, ao endereço que ele havia registrado da Receita Federal. Após diversas tentativas sem êxito, procedeu-se à citação por edital (peças 61e 64) . O edital foi publicado em 10/8/2018 (peça 65) .
6.5.	Ocorre que o recorrente, quando da citação, ocupava cargo comissionado na Assembleia Legislativa de Rondônia, o que pôde ser confirmado por meio de acesso à base de dados "RAIS - Remuneração por Estabelecimento", disponível no sistema "DGI Consultas" do TCU (Peça 110 - acesso em 14/2/2020) . Além disso, em consulta à página do portal da transparência da Assembleia Legislativa de Rondônia, (transparencia.al.ro.leg.br/GestaoPessoas/Servidores) , há indicativo de que o recorrente permanece nos quadros do órgão (peça 111 - acesso em 14/2/2020) , tal como ele próprio afirma no preâmbulo de seu recurso (peça 90, p.1) . 
6.6.	Sendo o recorrente funcionário público quando de sua citação, ele possuía domicílio necessário no "lugar em que exerce permanentemente suas funções", nos termos do art. 76, parágrafo único, do Código Civil. A aplicabilidade desse normativo no âmbito do TCU é pacífica e pode ser observada por meio do seguinte precedente:
'45. O Código Civil, no seu artigo 76, impõe ao servidor público a existência do domicílio necessário, como sendo "o lugar em que exercer permanentemente suas funções" (parágrafo único do art. 76 do CC) .
46. O interessado, na condição de servidor público, exercia suas funções de forma permanente na cidade de Cáceres/MT, impondo-se reconhecer, assim, a existência do seu domicílio necessário naquela localidade até 4/10/2009, tornando despicienda qualquer outra discussão sobre o tema, já que o domicílio que decorre de imposição legal é o lugar onde a lei presume que o indivíduo reside permanentemente.' (Voto condutor do Acórdão 2275/2019-TCU-Plenário, Rel. Min. Benjamin Zymler) 
6.7.	No âmbito judicial, também é pacífico o entendimento de que o servidor público deve ser citado em seu domicílio necessário. Além disso, a ausência de esforços na realização da citação corrobora para a nulidade do ato, conforme se observa no seguinte precedente do STJ:
'HABEAS CORPUS. ROUBO CIRCUNSTANCIADO (ARTIGO 157, § 2º, INCISOS I E II, DO CÓDIGO PENAL) . SENTENÇA CONDENATÓRIA. INTIMAÇÃO PESSOAL INFRUTÍFERA. COMUNICAÇÃO POR EDITAL. TRÂNSITO EM JULGADO. ACUSADO. SERVIDOR PÚBLICO. DOMICÍLIO NECESSÁRIO. MEIOS DE LOCALIZÁ-LO NÃO ESGOTADOS. CONSTRANGIMENTO ILEGAL CARACTERIZADO. AUSÊNCIA DE FUNDAMENTOS PARA A SEGREGAÇÃO CAUTELAR. ORDEM CONCEDIDA. 
 (...)	
 2. Sendo de conhecimento do Juízo que o acusado era servidor público estadual, nula é a sua intimação acerca da sentença condenatória realizada via edital quando infrutífera a tentativa de intimá-lo pessoalmente no endereço declinado nos autos, já que era possível localizá-lo no local de exercício das suas funções, mormente por se tratar do seu domicílio necessário, nos termos do artigo 76 do Código Civil.' (STJ - 5ª Turma - HC 163.179/ES, Rel. Min. Jorge Mussi. DJe: 30/8/2012) 
6.8.	Como se observa, a nulidade da comunicação processual é ainda mais acintosa quando é possível ao órgão comunicante ter conhecimento acerca do cargo público ocupado pelo agente. No caso destes autos, tem-se que era possível à Secex-MG obter a informação de que o recorrente era servidor público, vez que essa informação resta disponível no sistema "DGI Consultas".  
6.9.	Assim, conclui-se que assiste razão ao recorrente quanto à nulidade de sua citação por edital. 
6.10.	Todavia, por razões de economia processual e, em homenagem ao princípio da eventualidade, passa-se à análise dos argumentos de mérito. 
7.	Da violação aos princípios do contraditório e da ampla defesa
7.1.	O recorrente alega violação aos princípios do contraditório e da ampla defesa.
7.2.	Aduz que a fiscalização do MI ocorreu apenas após seis anos da prestação de contas do convênio e que o parecer de engenharia dela decorrente não especificou o método de medição utilizado, o que não permitiria a validação das informações do parecer, o qual acabou por originar o presente processo de TCE.
7.3.		Alega ainda que o tempo transcorrido até a sua efetiva citação não foi razoável. Além disso, na fase interna da TCE as notificações para que ele se defendesse foram enviadas a endereço no qual ele jamais residiu. 
Análise
7.4.	Com razão o recorrente no tocante à violação ao direito de ampla defesa. Percebe-se que o "Parecer de Engenharia", utilizado no processo como espécie de laudo pericial, possui os seguintes problemas: a) foi realizado seis anos após o final da vigência do ajuste; b) não indicou a forma de medição, dificultando tanto a defesa do recorrente quanto a possibilidade de validação das medições; e c) não foi a dada ao recorrente a oportunidade de, tempestivamente, contraditar as informações do laudo. 
7.5.	Quanto ao longo tempo decorrido até à ciência do recorrente a respeito das alegações havidas contra ele, entende-se que o seu direito de defesa restou prejudicado. Ainda que se reconheça a imprescritibilidade do dano erário, é preciso pontuar que tanto a jurisprudência da Suprema Corte como a do próprio Tribunal de Contas são pródigas em reconhecer que há situações nas quais o longo decurso de tempo até à notificação do agente impossibilita o adequado exercício de sua defesa. 
7.6.		Sintetizando a posição predominante do Supremo Tribunal Federal a respeito da matéria, traz-se a seguinte decisão adotada pelo Ministro Celso De Melo no ARE 754097/RS, pois apreciou, com profundidade, as nuances envoltas com os princípios constitucionais postos em relevo, especialmente o princípio da confiança, como elemento da segurança jurídica, os quais sedimentam a proposta de provimento dos presentes apelos recursais:
'O acórdão recorrido merece ser reformado tendo em vista que efetivamente contrariou dispositivos constitucionais, posto que considerou válido ato do Tribunal de Contas, sem que tivesse sido oportunizado às recorrentes o exercício da ampla defesa, contrariando a súmula vinculante n. 3, deste Supremo Tribunal. Ademais, houve violação a princípios constitucionais, a saber, princípio da segurança jurídica e da proteção da confiança, tendo em conta que decorridos mais de seis anos desde os atos de admissão das recorrentes até a decisão emanada pelo Tribunal de Contas, no sentido de rever seus atos, sendo que a decisão final no sentido de desconstituição da nomeação das recorrentes ocorreu apenas em 2004, ou seja, quase dez anos após a investidura (premissas judiciais) . Assim, após esse vasto lapso temporal, o agir do réu caracteriza-se como ato de afronta aos princípios da segurança jurídica e da proteção da confiança."
 (...) 
O fato irrecusável é que a supressão da garantia do contraditório e o consequente desrespeito à cláusula constitucional pertinente ao direito de defesa, quando ocorrentes (tal como sucedeu na espécie) , culminam por fazer instaurar uma típica situação de ilicitude constitucional, apta a invalidar a deliberação estatal (o parecer do TCE, no caso) que venha a ser proferida em desconformidade com tais parâmetros.
 (...) 
Todas as razões que venho de expor justificam a aplicação, no caso, da Súmula Vinculante nº 3 que, aprovado pelo Plenário do Supremo Tribunal Federal, ao apreciar questão constitucional similar à versada na presente causa, possui o seguinte conteúdo:
"Nos processos perante o Tribunal de Contas da União asseguram-se o contraditório e a ampla defesa quando da decisão puder resultar anulação ou revogação de ato administrativo que beneficie o interessado, excetuada a apreciação da legalidade do ato de concessão inicial de aposentadoria, reforma e pensão. (...) "'
 (ARE 754097 / RS - RIO GRANDE DO SUL, Rel. Min. Celso De Mello, Julgamento: 28/08/2013, DJe-173: 04/09/2013 - grifos inseridos) .
7.7.	A jurisprudência do TCU, por sua vez, é bastante uniforme a respeito do arquivamento dos autos quando verificadas circunstâncias que impedem o pleno exercício da ampla defesa.
7.8.		Há diversos precedentes que apontam que o arquivamento dos autos não foi devido ao absoluto cerceamento da defesa, mas por terem sido privados do exercício adequado (ou pleno e/ou outros termos sinônimos) da defesa, motivado pelo longo interregno da ocorrência dos fatos geradores e a efetiva notificação pelo órgão interessado ou citação pelo Tribunal. Por exemplo:
	a) AC-2755-38/10-P, Relator: Ministro José Múcio Monteiro: "6. Exatamente por conta desse tipo de situação, a jurisprudência do TCU se consolidou no sentido de considerar inviável o prosseguimento do exame de processos em que o longo decurso de tempo incapacita os responsáveis de exercerem adequadamente sua defesa, bem como os órgãos de controle de perquirirem os fatos" (grifos inseridos) ;
	b) AC-5520-33/10-2, Relator: Ministro Raimundo Carreiro: "7. Dessa forma, no caso em análise, cabe também levar em consideração que o [ex-prefeito] somente foi notificado [...] em novembro de 2005, ou seja, após 15 [...] anos do término da execução. No âmbito do TCU, a primeira citação se deu em junho de 2009, ou seja, quase vinte anos após o término da avença. 8. Nessa linha de raciocínio cumpre destacar que a jurisprudência do TCU converge no sentido de considerar prejudicado o julgamento do mérito das contas em situações da espécie. (...) Ademais, solicitar a apresentação de prestação de contas após decorrido longo tempo (dez anos) , traz transparente prejuízo ao direito constitucional do contraditório, da ampla defesa e do devido processo legal. Não se pode, outrossim, deixar de levar em consideração que caso a TCE tivesse sido instaurada na época própria teria valor inferior ao necessário para a remessa ao TCU para fins de julgamento" (grifos inseridos) ;
	c) AC-5001-31/10-2 Relator: Ministro Raimundo Carreiro: " (...) Essa situação se encaixa, perfeitamente, na jurisprudência dominante do TCU sobre a matéria, qual seja: longos interregnos entre o fato gerador da TCE e a citação do responsável constituem óbice ao exercício do contraditório e da ampla defesa, um dos pressupostos de constituição válida e regular dessa espécie processual (Acórdãos nº s 628, 759 e 867/2010, todos da 2ª Câmara; Acórdão 1897/2009-TCU-Plenário) . 11. Frise-se que o direito à ampla defesa e ao contraditório tem plena aplicação não só em processos judiciais, como também nos processos administrativos de forma geral, é o que consigna o art. 2º da Lei nº 9.784/99. São várias as decisões do Supremo Tribunal Federal que vem afirmando que há que se assegurar a observância desses princípios administrativos, de forma a garantir o direito dos Administrados (RE 199.733, Rel. Marco Aurélio, DJ de 30/4/99; MS 23.550/DF, Rel. Marco Aurélio, DJ de 31/10/2001; MS 24.268/MG, Rel. Ellen Gracie, DJ de 17/9/2004) . Busca-se, com isso, também preservar a segurança jurídica nas relações judiciais e administrativas. 12. Não há dúvida, portanto, de que o transcurso de longo período de tempo compromete a efetiva prática das garantias constitucionais mencionadas, pois influi negativamente na qualidade da defesa, na validade do processo, na segurança jurídica. É por essa razão que o critério temporal foi adotado como referência para os processos de tomada de contas especial, tendo a Instrução Normativa nº 56, de 5 de dezembro de 2007, consignado que no seu art. 5º, §4º [...] (grifos inseridos) .
7.9.		Como se percebe, em casos envolvendo longo decurso temporal até à citação do responsável, é preciso se analisar, caso a caso, a existência de efetivos prejuízos à defesa do citado.
7.10.	No caso em tela, os prejuízos são perceptíveis em razão dos seguintes elementos fáticos:
7.10.1.	o parecer de engenharia do MI foi produzido apenas em 30/12/2013, após seis anos do final da vigência do convênio, de modo que a alegada "inexecução parcial" pode ser resultado da deterioração do asfalto em razão do transcurso do tempo, como alega o recorrente: "Bem provável que algum pedaço de pavimento tenha se esfarelado, bastando para isto conhecer a peculiaridade local das intensas chuvas amazônicas (...) " (peça 90, p. 6) ;
7.10.2.	o referido parecer foi considerado pelo MI como evidência suficiente para justificar a instauração da TCE, oficiando-se o recorrente em 27/11/2014;
7.10.3.	ocorre que o referido ofício nunca chegou ao recorrente, visto que ele afirma nunca ter residido no endereço para o qual o documento fora enviado;
7.10.4.	em 5/1/2015, em razão de o AR ter retornado com a informação "desconhecido", a notificação do recorrente se deu por meio de publicação de Edital no DOU;
7.10.5.	o relatório de TCE da CGU atestou o seguinte: "verifica-se que houve demora na adoção das medidas anteriores à instauração da TCE, visto que a vigência findara em 2007 e os fatos motivadores do dano só foram apurados conclusivamente em 2016" (peça 7, p.3) ;
7.10.6.	conforme analisado em seção anterior, o recorrente foi citado, no âmbito do TCU, em 10/8/2018, o que ocorreu por meio de edital, assim como ocorrera na notificação realizada pelo MI;
7.10.7.	apesar de a citação ter ocorrido em 10/8/2018, mais de dez anos após o final da vigência do convênio, tem-se que, como essa modalidade de citação é considerada ficta, o recorrente apenas de fato teve ciência das alegações em 2/10/2019, cerca de doze anos após a ocorrência da conduta que lhe fora imputada. 
7.11.	Diante do histórico acima exposto, tem-se que o recorrente, ao longo de doze anos, não recebeu a oportunidade de se manifestar acerca da irregularidade que lhe fora imputada. O recorrente prestou contas no prazo correto e, por seis anos, não recebeu qualquer tipo de contestação acerca do convênio em tela. Assim, exigir-se do recorrente que após doze anos comprove a correta aplicação de recursos não se mostra razoável. Se após seis anos da conclusão do ajuste já era possível se imaginar a ocorrência de circunstâncias que alterassem o estado da pavimentação, muito pior é agora, mais de doze anos depois. 
7.12.	Assim sendo, conclui-se pela existência de prejuízo ao correto exercício da defesa do recorrente, razão pela qual se proporá dar provimento ao presente recurso. 
7.13.	No que tange à fase interna da TCE, em especial à problemática envolvendo o Parecer de Engenharia 005-2013-WSCF, também se percebe questões que prejudicaram o pleno exercício da defesa do recorrente. 
7.14.	É pacífica a jurisprudência do TCU no sentido de que o contraditório só é de observância obrigatória na fase externa da TCE, visto que a fase interna possui natureza inquisitória. Nesse sentido, tem-se o seguinte enunciado de jurisprudência selecionada do TCU: 
A ausência de oportunidade para os responsáveis indicarem assistente técnico durante a elaboração de laudo pericial, contratado pela Administração Pública, que constata prejuízo ao erário não ofende os princípios constitucionais do contraditório e da ampla defesa, dada a natureza inquisitorial dos procedimentos anteriores à formalização do processo de tomada de contas no âmbito do TCU. (Acórdão 992/2016-TCU-Plenário, Rel. Min. Raimundo Carreiro - grifos inseridos.) 
7.15.	Apesar disso, há de se reconhecer que determinados atos, caso não acompanhados pelo responsável fiscalizado, podem prejudicar irreversivelmente a defesa do agente futuramente citado. É o que ocorre no caso em tela. O parecer de engenharia, para melhor ser aceito, deveria ter sido submetido, no âmbito do MI, a algum tipo de contraditório, ainda que em momento posterior à sua produção. Embora haja a menção de que um topógrafo do município acompanhou a visita in loco do analista que assinou o parecer, não se descreve se houve concordância ou não por parte do representante da prefeitura. Além disso, é possível que haja interesses conflitantes entre a posterior gestão do município e o prefeito antecessor. 
7.16.	Desse modo, o mais prudente era que fosse dada ao recorrente a oportunidade para se manifestar acerca do parecer logo após a produção deste e anteriormente à instauração da fase interna da TCE. Isso poderia ter sido suprido por meio da notificação enviada ao recorrente (item 7.10.3, supra) , mas o envio foi direcionado a endereço no qual não residia o recorrente, de modo que a comunicação não produziu os efeitos desejados.  
7.17.	Diante disso, tem-se que apenas após sete anos do parecer - e após doze anos do fim da vigência do convênio - é que o recorrente poderá se manifestar acerca dos fatos e das medições apontadas no laudo. Notório então que a sua defesa se encontra prejudicada. 
7.18.	Porém, mesmo que lhe fosse dada a oportunidade de contestar o parecer, a tarefa não seria simples. É que o parecer não esclareceu qual a forma de medição utilizada, tornando muito difícil tanto a realização da defesa do recorrente como a própria validação dos dados. Além disso, o próprio analista de infraestrutura afirmou que (sic) "Tendo em vista que a Vistoria foi executada na época de chuva e por isso as ruas estão cobertas de areia, contudo foi concluído que a obra atende a comunidade da região" (peça 14, p. 197) .  Ora, se o período de chuvas foi capaz de alterar o estado da pavimentação durante a vista in loco, é de se esperar que também haja alterações ao longo dos seis anos que se passaram entre a conclusão do convênio e a referida visita. 
7.19.	Tem-se que toda a TCE decorreu exclusivamente da "glosa técnica parcial". Não há outras irregularidades apontadas.  Assim, os problemas referentes ao Parecer de Engenharia também prejudicaram o correto exercício da defesa do recorrente, afrontando os princípios do contraditório e da ampla defesa. 
7.20.	Por todo o exposto, verifica-se a ausência dos pressupostos de constituição e desenvolvimento válido e regular do processo, justificando, nos termos dos arts. 201, § 3º, e 212 do RITCU, o arquivamento deste processo sem o julgamento de mérito.
CONCLUSÃO
8.	Conclui-se que assiste razão ao recorrente quanto à nulidade de sua citação por edital. Ocorre que, enquanto servidor público, possuía domicílio necessário na cidade em que exercia suas funções. Era possível à unidade técnica do TCU obter a informação acerca de seu domicílio necessário. Assim, considera-se que sua citação por edital foi nula. 
9.	Todavia, por razões de economia processual, entende-se que se deve, já no presente momento processual, dar provimento ao presente recurso de reconsideração para, nos termos dos arts. 201, § 3º, e 212 do RITCU, arquivar a presente tomada de contas especial, sem o julgamento de mérito, por ausência dos pressupostos de constituição e desenvolvimento válido e regular do processo. Em consequência, deve-se tornar sem efeito o débito objetos dos itens 9.2 e 9.3 do acórdão recorrido.
10.	Alternativamente, propor-se-á anular o acórdão recorrido em função da ausência de citação válida do responsável, restituindo-se os autos ao Relator da deliberação impugnada para as providências necessárias ao saneamento e novo julgamento do processo.  
PROPOSTA DE ENCAMINHAMENTO
11.	Diante do exposto, submetem-se os autos à consideração superior, propondo-se:
	a) 	conhecer dos recursos e, no mérito, dar-lhes provimento para:
	a.1) arquivar a presente tomada de contas especial, sem o julgamento de mérito, por ausência dos pressupostos de constituição e desenvolvimento válido e regular do processo, nos termos dos arts. 201, § 3º, e 212 do RITCU; 
	a.2) em consequência, tornar sem efeito o débito objetos dos itens 9.2 e 9.3 do acórdão recorrido;
	a.3) alternativamente, anular o acórdão recorrido em função da ausência de citação válida do responsável, restituindo-se os autos ao Relator da deliberação impugnada para as providências necessárias ao saneamento e novo julgamento do processo;
	b) dar ciência do acórdão que for prolatado à recorrente e aos demais interessados, ressaltando-se que o relatório e o voto que o acompanharem podem ser consultados no endereço www.tcu.gov.br/acordaos, no dia seguinte ao de sua oficialização."
8.	O corpo diretivo da Serur aquiesceu ao aludido encaminhamento.
9.	O Ministério Público junto ao TCU se pronunciou da seguinte forma:
"3.	Anuo às razões que nortearam a proposta da unidade técnica no sentido de anular o acórdão recorrido, restituindo-se os autos ao Relator a quo para as providências que entender cabíveis. 
4.	Conforme confirmado pela Serur a partir das razões trazidas pelo recorrente, a citação por meio de edital do Sr. José Mário de Melo se revelou inválida, visto que o responsável, na qualidade de servidor público em exercício na Assembleia Legislativa de Rondônia, "possuía domicílio necessário na cidade em que exercia suas funções" e, principalmente, "era possível à unidade técnica do TCU obter a informação acerca de seu domicílio necessário", pelo que se infere das consultas ora feitas pela Serur em bases de dados disponíveis ao TCU, senão vejamos (peça 112, p. 3 e 4) :
6.5. 	Ocorre que o recorrente, quando da citação, ocupava cargo comissionado na Assembleia Legislativa de Rondônia, o que pôde ser confirmado por meio de acesso à base de dados "RAIS - Remuneração por Estabelecimento", disponível no sistema "DGI Consultas" do TCU (Peça 110 - acesso em 14/2/2020) . Além disso, em consulta à página do portal da transparência da Assembleia Legislativa de Rondônia, (transparencia.al.ro.leg.br/GestaoPessoas/Servidores) , há indicativo de que o recorrente permanece nos quadros do órgão (peça 111 - acesso em 14/2/2020) , tal como ele próprio afirma no preâmbulo de seu recurso (peça 90, p.1) . (grifos nossos) 
5.	A jurisprudência deste Tribunal é pacífica no entendimento de que, para a citação por meio de edital, é imprescindível a comprovação de que foram adotados outros meios possíveis de localização do responsável supostamente em local incerto e desconhecido, como se depreende dos diversos enunciados consolidados pela ferramenta Jurisprudência Selecionada, in verbis:
'A não localização do responsável no endereço constante da base de contribuintes da Receita Federal (CPF) não é suficiente para considerar que o destinatário está em local incerto e não sabido, a fim de ensejar a citação por edital, medida excepcional condicionada à demonstração de que foram adotados outros meios possíveis de localização da parte.
Acórdão 1645/2016-TCU-Plenário | Relator: AUGUSTO NARDES
É nula a citação realizada por edital sem que tenham sido previamente esgotadas as tentativas de localização do responsável.
Acórdão 638/2020-TCU-Segunda Câmara | Relator: ANA ARRAES
O TCU pode declarar inválida a citação por edital, se o responsável comprovar que não foram esgotados todos os meios possíveis para a sua localização.
Acórdão 6946/2009-TCU-Primeira Câmara | Relator: VALMIR CAMPELO
A citação por edital é válida quando forem adotadas anteriormente outras providências com vistas a localizar o responsável, como o encaminhamento da correspondência a endereços informados ou a endereços obtidos em pesquisas em bases de dados.
Acórdão 872/2010-TCU-Segunda Câmara | Relator: AROLDO CEDRAZ
Antes de promover a citação por edital, o TCU, para assegurar a ampla defesa, deve buscar ao máximo outros meios possíveis para localizar e citar o responsável, nos limites da razoabilidade, a exemplo das medidas previstas no art. 6.º, inciso II, da Resolução-TCU 170/2004, fazendo juntar aos autos documentação ou informação comprobatória dos diferentes meios experimentados que restaram frustrados, como também da impossibilidade em localizá-lo, demonstrando, quando for o caso, que ele está em lugar ignorado, incerto ou inacessível, procedimento que deve ser adotado mesmo quando for lançada pelos Correios a informação "não procurado" no cartão de aviso de recebimento da comunicação processual remetida ao responsável.
Acórdão 4851/2017-TCU-Primeira Câmara | Relator: AUGUSTO SHERMAN
A não localização do responsável no endereço constante do Cadastro de Pessoas Físicas da Receita Federal (CPF) não é capaz de gerar, por si só, a presunção de que a pessoa se encontra em lugar desconhecido e incerto para justificar a notificação por edital em processo do TCU. Devem ser realizados outros procedimentos que permitam a conclusão de que foram efetuados significativos esforços para localizar o responsável, a exemplo de pesquisas junto a cadastros de órgãos públicos (ex. departamento de trânsito) ou concessionárias de serviços públicos (ex. empresas de telefonia e de fornecimento de energia elétrica) , ou mesmo pesquisas na internet, incluindo redes sociais.
Acórdão 1323/2016-TCU-Plenário | Relator: BENJAMIN ZYMLER'
6.	Com relação às considerações da Serur quanto às eventuais ocorrências que poderiam ter prejudicado o exercício da defesa pelo responsável - o que, no entender da unidade técnica, motivariam o arquivamento do processo sem julgamento de mérito -, entendo que tais ponderações deverão ser avaliadas com a restituição dos autos ao Relator a quo, inclusive juntamente com as eventuais alegações de defesa que, já notificado da decisão deste Tribunal, o Sr. José Mário de Melo trouxer aos autos, ainda que para complementar ou reiterar as razões por ele apresentadas nesta fase recursal.
7.	Ante o exposto, este membro do Ministério Público de Contas junto ao TCU manifesta-se de acordo com a proposta alternativa da Serur (peças 112, p. 8-9, 113 e 114) , no sentido de que seja anulado o acórdão recorrido em razão da ausência de citação válida do responsável, restituindo-se os autos ao Relator a quo para as providências que entender necessárias ao saneamento e apreciação deste processo."
	É o relatório.

Amadeu Guilherme Lopes Machado (1.225/OAB-RO) e outros, representando José Mário de Melo.

Procurador Sergio Ricardo Costa Caribé.

RECURSO DE RECONSIDERAÇÃO EM TOMADA DE CONTAS ESPECIAL. CONVÊNIO. IMPUGNAÇÃO PARCIAL DE DESPESAS. REVELIA. CONTAS IRREGULARES. DÉBITO. EXPEDIENTE RECURSAL INVOCANDO NULIDADE DA CITAÇÃO. NÃO ESGOTAMENTO DAS MEDIDAS ADMINISTRATIVAS NECESSÁRIAS PARA A CITAÇÃO EDITALÍCIA. VIOLAÇÃO AO CONTRADITÓRIO. CONHECIMENTO E PROVIMENTO DO RECURSO PARA DECLARA A NULIDADE DA DECISÃO RECORRIDA. RETORNO DOS AUTOS AO RELATOR A QUO PARA APRECIAÇÃO DA MATÉRIA.

TOMADA DE CONTAS ESPECIAL (TCE)

Secretaria de Recursos (SERUR) e Secretaria de Controle Externo de Tomada de Contas Especial (Secex-TCE).

Cuidam os autos de recurso de reconsideração interposto pelo Sr. José Mário de Melo contra o Acórdão 3749/2019-TCU-Primeira Câmara.
2.	O presente feito trata, originalmente, de tomada de contas especial instaurada pelo então denominado Ministério da Integração Nacional (MI) , em razão da impugnação parcial de despesas do Convênio 239/2005, celebrado com o município de Guajará-Mirim/RO, que teve por objeto "a realização de 29.070,00m² de pavimentação asfáltica das Avenidas Constituição, Princesa Izabel e Dário Gomes do Nascimento, no município de Guajará-Mirim/RO". 
3.	Para a consecução da avença, foi previsto o aporte de R$ 530.711,13, sendo R$ 500.000,00 à conta do concedente e o restante correspondente à contrapartida do município.
4.	Na fase preliminar do processo, foi promovida, no que interessa ao deslinde do presente expediente recursal, a citação do Sr. José Mário de Melo, ex-prefeito municipal de Guajará-Mirim/RO na gestão 2005-2008, em virtude da "execução parcial (86,37%) do objeto Convênio 239/2005, Siafi 540765, celebrado entre o Ministério da Integração Nacional e a Prefeitura Municipal de Guajará-Mirim/RO, que teve por objeto "29.070,00m² de pavimentação asfáltica das Avenidas Constituição, Princesa Izabel e Dário Gomes do Nascimento, no município de Guajará-Mirim/RO", conforme Parecer de Engenharia 005-2013-WSCF (peça 14, p. 191-197) e o Parecer Financeiro 042/2016/DTCE/CGCONV/DGI/SECEX/MI (peça 14, p. 249-253) ".
5.	Após o transcurso do prazo regimental, sem a apresentação de responsável, o Tribunal deu seguimento ao processo e decidiu declarar a sua revelia, julgar irregulares as suas contas e condená-lo ao pagamento do débito pelo qual foi citado, nos termos do Acórdão 3749/2019-TCU-Primeira Câmara.
6.	Irresignado com esta deliberação, o ex-prefeito interpôs o presente recurso de reconsideração, no qual alegou, em apertada síntese, que: a citação por edital deve ser reputada inválida, acarretando a nulidade do acórdão recorrido e a consequente repetição da comunicação processual; houve violação aos princípios do contraditório e da ampla defesa em decorrência do tempo decorrido para a instauração da TCE, bem como em razão da utilização do Parecer de Engenharia 005-2013-WSCF como único elemento de prova para a sua condenação.
7.	A Serur analisou a matéria e concluiu que houve nulidade na citação do responsável por edital, uma vez que ele era servidor público, à época, e possuía domicílio necessário na cidade em que exercia suas funções, de forma que a unidade técnica não esgotou as medidas administrativas necessárias para a sua citação.
8.	Ademais, a unidade técnica pontuou que as circunstâncias fáticas narradas pelo recorrente implicavam a ocorrência de prejuízo ao correto exercício da defesa, motivo pelo qual éa cabível o provimento do recurso, para o fim de:
"a.1) arquivar a presente tomada de contas especial, sem o julgamento de mérito, por ausência dos pressupostos de constituição e desenvolvimento válido e regular do processo, nos termos dos arts. 201, § 3º, e 212 do RITCU; 
a.2) em consequência, tornar sem efeito o débito objetos dos itens 9.2 e 9.3 do acórdão recorrido;
a.3) alternativamente, anular o acórdão recorrido em função da ausência de citação válida do responsável, restituindo-se os autos ao Relator da deliberação impugnada para as providências necessárias ao saneamento e novo julgamento do processo;"
9.	O Ministério Público junto ao TCU, por sua vez, manifestou-se de acordo com a proposta alternativa da Serur "no sentido de que seja anulado o acórdão recorrido em razão da ausência de citação válida do responsável, restituindo-se os autos ao Relator a quo para as providências que entender necessárias ao saneamento e apreciação deste processo".
10.	Feito esse necessário resumo, passo a decidir.
11.	Preliminarmente, observo que o recurso de reconsideração preenche os requisitos de admissibilidade previstos nos arts. 32, inciso I, e 33 da Lei 8.443/1992 c/c o art. 285, parágrafo único, do Regimento Interno, sendo cabível, por consequência, o seu conhecimento.
12. 	Com relação ao mérito, entendo que merece acolhida a questão preliminar suscitada pelo recorrente, no sentido de que houve nulidade em sua citação por edital, haja vista o não exaurimento das medidas administrativas necessárias para a sua notificação, mediante a entrega da comunicação no endereço do destinatário.
13.	Dessa forma, reputo pertinente declarar a nulidade da decisão recorrida e restituir os autos ao relator a quo para as providências necessárias ao saneamento e novo julgamento do processo, de acordo com o pronunciamento do Ministério Público junto ao TCU.
14.	Diante de todo o exposto, voto por que seja adotada a deliberação que ora submeto a este Colegiado. 
TCU, Sala das Sessões Ministro Luciano Brandão Alves de Souza, em 9 de junho de 2020.
BENJAMIN ZYMLER 
Relator